臺灣基隆地方法院宣示判決筆錄　九十一年度基簡字第二五四號
　　原　　　告　乙　○
　　　　　　　　丙　○
　　　　　　　　庚○○
　　法定代理人　己○○
　　被　　　告　戊○○
　　　　　　　　壬○○
右當事人間九十一年度基簡字第二五四號返還房屋等事件於中華民國九十一年十二月
四日下午四時在本院民事第七法庭公開宣示判決，出席職員如左：
　　　　　　　　法　　　官　蔡佳玲
　　　　　　　　法院書記官　劉珍珍
　　　　　　　　通　　　譯　劉春生
朗讀案由兩造均未到
法官朗讀主文宣示判決，並諭知將判決主文、所裁判之訴訟標的及其理由要領，記載
於後：
    主      文
原告之訴及假執行之聲請均駁回。
訴訟費用由原告負擔。
    事實及理由要領
一、原告本起訴請求：(1)被告曄鋒國際裝卸股份有限公司、戊○○、壬○○將坐落基
    隆市○○區○○段一九地號土地上，建號三二六，門牌號碼基隆市中山區○○○
    路五四號一樓之房屋及建號四二一，門牌號碼基隆市中山區○○○路五六號一樓
    之房屋，分別返還原告。(2)被告曄鋒國際裝卸股份有限公司、戊○○、壬○○應
    自民國九十年四月十八日起至返還上開房屋之日止，按月連帶給付原告新臺幣（
    下同）四萬八千零四元。於起訴狀繕本送達後，變更訴之聲明請求：(1)被告曄鋒
    國際裝卸股份有限公司、戊○○、壬○○應共同將坐落於基隆市○○區○○段一
    九地號土地上，建號三二六，門牌號碼基隆市中山區○○○路五四號一樓之房屋
    返還原告乙○；被告曄鋒國際裝卸股份有限公司、戊○○、壬○○應共同將坐落
    於基隆市○○區○○段一九號土地上，建號四二一，門牌號碼基隆市中山區○○○路五六號一樓之房屋返還原告丙○。(2)被告曄鋒國際裝卸股份有限公司、戊○○、壬○○應自九十年四月十八日起至返還房屋之日止，按月連帶給付原告四萬
    八千零四元。經查合於民事訴訟法第二百五十五條第一項第二款、第七款及同條
    第二項之規定，應准予變更。
二、原告起訴主張：
  (1)查門牌號碼基隆市中山區○○○路五四號一樓房屋為原告乙○所有；門牌號碼基
    隆市中山區○○○路五六號一樓房屋為原告丙○所有。被告曄鋒國際裝卸股份有
    限公司、戊○○、壬○○自九十年四月十八日起，未經原告同意，無權占有使用
    原告所有之系爭房屋，屢經催討均未獲置理，爰依民法第七百六十七條之規定訴
    請被告返還系爭房屋，並自九十年四月十八日起至返還房屋之日止，按月連帶給
    付原告相當於租金額四萬八千零四元之損害。
  (2)原告於起訴前曾發函至被告曄鋒國際裝卸股份有限公司登記之營運地址：基隆市
    ○○○路一一八巷十五弄十五之一號二樓，卻因招領逾期而被退回，嗣原告再將
    該函寄至系爭房屋地址，被告曄鋒國際裝卸股份有限公司竟蓋章收受，顯見被告
    曄鋒國際裝卸股份有限公司曾占用系爭房屋作為其營業處所無疑，至其向經濟部
    登記之公司地址於登記時應屬虛設，否則豈會有寄至該址之信件反因招領逾期而
    遭退回？被告曄鋒國際裝卸股份有限公司雖辯稱其之所以會收受寄至系爭房屋之
    律師函係因公司員工張佳育為洽公方便而隨身攜帶公司便章，並因工作需要時常
    與工人聯絡，於回利通基隆分公司洽談工人工作事情時洽值郵差送信而順手蓋印
    簽字，此不能代表曄鋒公司設址於系爭房屋云云，惟查：１、倘張佳育果時常往
    返被告曄鋒國際裝卸股份有限公司基隆成功一路之設址處與系爭房屋，為何無法
    收受原告寄送至成功一路的信件？又為何被告曄鋒國際裝卸股份有限公司所需用
    之工人會聚集於系爭房屋處？顯見成功一路之址僅係被告曄鋒國際裝卸股份有限
    公司為申請公司登記之便而虛設，乃至被告嗣後所提出向林陳雪子承租成功一路
    房屋之租賃契約應屬臨訟虛撰，實則被告曄鋒國際裝卸股份有限公司之工作器具
    及所僱用之員工皆存放及留置於系爭房屋。２、被告曄鋒國際裝卸股份有限公司
    又於九十一年五月二十八日來函稱其已停止於系爭房屋之聯絡處及已拆除該公司
    廣告物云云，足見被告公司早已自承其之前確實占有使用系爭房屋。３、再依原
    告向經濟部抄錄之被告曄鋒國際裝卸股份有限公司最新股東名冊可知，曾於九十
    一年八月二十九日被告提呈鈞院之聲請狀上簽名、捺蓋手印之人中，辛○○、李
    富雄、癸○○、潘恒雄、沈萬壽、林進發、徐登發等七人同時為被告曄鋒國際裝
    卸股份有限公司之股東，此乃為何原告委託子○○律師所發之律師函寄至系爭房
    屋地址時，除有被告曄鋒國際裝卸股份有限公司蓋上收發章外，另有訴外人亦即
    被告曄鋒國際裝卸股份有限公司股東之一癸○○簽名之故。是知系爭房屋看似有
    眾多人員佔據，實則全受被告曄鋒國際裝卸股份有限公司及戊○○、壬○○之指
    揮、監督。
  (3)被告戊○○、壬○○二人早已自認無權占有系爭房屋，該二人與訴外人即原告之
    父丁○○間之糾紛無法作為其占有系爭房屋之合法權源。又被告二人雖辯稱渠等
    與原告之父丁○○有合夥關係，並出具乙紙「合夥承攬協議書」為憑，似欲以此
    為由主張其有權占有系爭房屋，惟查：被告二人辯詞反覆，且所聲請傳訊之證人
    癸○○、辛○○二人亦不能證明與丁○○間存有合夥關係故無需返還系爭房屋，
    更何況證人丁○○業於九十一年十一月十三日當庭否認曾簽署被告提呈　鈞院之
    「合夥承攬協議書」，該協議書上之簽名根本非丁○○之筆跡，是依民事訴訟法
    第三五七條及第三五八條、第三五九條之規定，該協議書並非真正，於本件並無
    證據能力。退步言之，縱使該協議書為真正，依該協議書第十二點所載系爭房屋
    亦僅自八十八年一月提供利通基隆分公司使用至九十一年一月為止，使用借貸所
    定期限一旦屆滿，依民法第四七０條第一項本文之規定，借用人本應返還借用物
    ，被告如何於九十一年一月期限屆滿後尚能藉詞霸佔系爭房屋？再退步言之，縱
    使該協議書為真正，其僅能證明丁○○與被告壬○○及訴外人癸○○、林基、蘇
    二仁、楊堰清、楊明山、陳守程、李義雄等八人間存有合夥關係，合夥目的則係
    以利通基隆分公司名義經營貨櫃裝卸業務，今利通基隆分公司之貨櫃裝卸業務既
    早九十年十二月七日遭經濟部撤銷登記在案，合夥目的即不能完成，依民法第六
    九二條第三款之規定，丁○○與該八人之合夥關係應於九十年十二月七日已告解
    散，是被告壬○○更無法以合夥關係為由拒不返還系爭房屋。至另一被告戊○○
    於九十一年十月十六日　鈞院審理時先是辯稱與丁○○有合夥關係，其他工人因
    有出資，故亦屬合夥人；後又改稱伊和其他工人的錢實際上是借丁○○，姑不論
    辯詞反覆已失其可信度，復與九十一年十一月十三日證人癸○○、辛○○之證詞
    不同（楊、陳二人皆證稱渠等分別將新台幣五十萬元及三百萬元交付戊○○而非
    丁○○或利通基隆分公司），是縱使戊○○與丁○○亦有合夥關係，該合夥關係
    並不及於其他工人，其他工人充其量僅係投資戊○○個人，與丁○○或利通公司
    根本無涉，此從（１）被告戊○○迄今仍無法舉證證明伊及其他工人與丁○○間
    成立合夥關係並已交付其他工人之出資予丁○○及（２）丁○○與利通公司負責
    人陳宗榮所簽署之協議書第一點載明於丁○○經營利通基隆分公司期間所僱用之
    人員薪資‧‧‧等一切稅費概由丁○○負責即可知戊○○等二人當初僅係依丁○○之選任受僱於利通基隆分公司，被告戊○○、壬○○二人若與其他工人曾簽署
    任何合夥契約（據原告所知，只有八十八年一月一日之「共同經營貨物裝卸合約
    書」），該契約之效力僅存在有簽署之人等之間，與未簽署之原告、原告之父丁○○、利通公司及基隆分公司皆無關，不得用以拘束原告，甚至作為拒絕返還房
    屋之理由。末查系爭房屋內所置放之器械業據被告壬○○於九十一年十一月十三
    日開庭時自稱是伊向工人借錢買的，該器械既由伊所出資購買，則毋論伊向誰借
    調資金，器械之所有權即歸屬於伊，而伊既無權占有原告所有之房屋置放器械，
    原告自得依民法第七六七條中段之規定，請求除去該妨害原告行使所有權之行為
    ，即請求被告壬○○於返還系爭房屋時一併將置放於屋內之器械清空。
三、被告曄鋒國際裝卸股份有限公司抗辯略以：
    被告曄鋒國際裝卸股份有限公司並未占用系爭房屋營業，被告曄鋒國際裝卸股份
    有限公司之正式營業所設在基隆市○○○路一一八巷十五弄十五之一號二樓處，
    當初係原告父親丁○○經營利通基隆分公司帳目不清，日後林清避不見面，利通
    基隆分公司之部分工人經由基隆港務局輔導轉業至被告曄鋒國際裝卸股份有限公
    司服務，因該部分工人要求在未受被告曄鋒國際裝卸股份有限公司分派貨物裝卸
    工作時，前往利通基隆分公司等候丁○○出面償債，被告曄鋒國際裝卸股份有限
    公司顧念工人們之難處，不願刁難，故不硬性規定工人們在未受分派貨物裝卸工
    作時亦必須待在被告曄鋒國際裝卸股份有限公司內候工，而另配合工人待有工作
    時再以電話通知即可，被告曄鋒國際裝卸股份有限公司並未指揮監督工人占有使
    用系爭房屋，系爭房屋外牆所懸掛之招牌僅係廣告及方便聯絡之功能，非可當然
    推定被告曄鋒國際裝卸股份有限公司有占有使用系爭房屋屋內之空間。
四、被告戊○○、壬○○均抗辯略以：
    系爭房屋乃原告之父丁○○於八十七年間與被告戊○○、壬○○等人內部以合夥
    型態、外部借用「利通通運股份有限公司基隆分公司」名義（下稱利通基隆分公
    司）共同經營基隆港碼頭貨物裝卸生意時，由丁○○所提供之營業所，現系爭房
    屋內所堆放之辦公室用品與各項裝卸工具，均係當時花費各合夥人出資所購置之
    合夥財產，乃各合夥人公同共有之物，且迄今為止該合夥關係並未經清算，合夥
    關係尚未消滅，被告戊○○、壬○○並無權單獨處分合夥財產，故原告欲取回系
    爭房屋，應訴請包括丁○○在內之全體合夥人為之。
五、經查：
  (1)原告主張門牌號碼基隆市中山區○○○路五四號一樓房屋為原告乙○所有，門牌
    號碼基隆市中山區○○○路五六號一樓房屋為原告丙○所有之事實，業據原告提
    出建物登記謄本二份為證，且為被告所不爭執，堪信屬實。
  (2)原告主張系爭五四號一樓、五六號一樓房屋自九十年四月十八日起遭被告曄鋒國
    際裝卸股份有限公司無權占有使用迄今一節，為被告曄鋒國際裝卸股份有限公司
    所否認，而本院於九十一年八月二十九日履勘系爭房屋現況結果：系爭五四號
    一樓房屋內雖置有辦公桌椅等設備，惟其上並未見有與被告曄鋒國際裝卸股份有
    限公司相關之資料文件，反而置有證人丁○○所經營之伍洲貨棧股份有限公司聘
    任常年法律顧問之法律顧問證書一張，此有現場照片四張為證，且證人丁○○亦
    到庭證稱：該辦公室內的辦公桌椅設備是利通基隆分公司的錢買的等語（詳見本
    院九十一年十一月十三日言詞辯論筆錄），由此客觀情況研判，難認系爭五四號
    一樓房屋有遭被告曄鋒國際裝卸股份有限公司占有使用；系爭五六號一樓房屋
    內雖置有貨物裝卸工具一批，惟被告曄鋒國際裝卸股份有限公司否認該批貨物裝
    卸工具係其公司所有之財產，且被告壬○○當場表示該批貨物裝卸工具係當初證
    人丁○○要與工人們合夥成立公司，但無法請領牌照，所以與利通公司合作，在
    基隆成立分公司（即利通基隆分公司）共同出資購買者等語，由此客觀情狀研判
    ，亦難認系爭五六號一樓房屋有遭被告曄鋒國際裝卸股份有限公司占有使用。另
    原告雖提出系爭房屋外牆懸掛有被告曄鋒國際裝卸股份有限公司招牌之照片二張
    為證，然一般房屋外牆上之廣告招牌並不必然表徵其屋內之使用狀況，該證據充
    其量僅能證明被告曄鋒國際裝卸股份有限公司曾有無權使用系爭房屋外牆之事實
    ，並不當然證明被告曄鋒國際裝卸股份有限公司自九十年四月十八日起即無權占
    用系爭房屋迄今。又原告主張被告曄鋒國際裝卸股份有限公司之股東辛○○、李
    富雄、癸○○、潘恒雄、沈萬壽、林進發、徐登發等七人曾共同具狀向本院表示
    渠等在系爭房屋內係為等候丁○○出面還債，同時原告委託子○○律師所發之律
    師函寄至系爭房屋地址時，亦經被告曄鋒國際裝卸股份有限公司蓋章收受，顯見
    系爭房屋內之工人乃受被告曄鋒國際裝卸股份有限公司之指揮監督而占有使用系
    爭房屋一節，亦為被告曄鋒國際裝卸股份有限公司所否認，被告曄鋒國際裝卸股
    份有限公司抗辯當初係原告父親丁○○經營利通基隆分公司帳目不清，日後丁○○避不見面，利通基隆分公司之部分工人經由基隆港務局輔導轉業至被告曄鋒國
    際裝卸股份有限公司服務，因該部分工人要求在未受被告曄鋒國際裝卸股份有限
    公司分派貨物裝卸工作時，前往利通基隆分公司等候丁○○出面償債，被告曄鋒
    國際裝卸股份有限公司顧念工人們之難處，不願刁難，故不硬性規定工人們在未
    受分派貨物裝卸工作時亦必須待在被告曄鋒國際裝卸股份有限公司內候工，而另
    配合工人待有工作時再以電話通知即可，被告曄鋒國際裝卸股份有限公司並未指
    揮監督工人占有使用系爭房屋等語。經查，被告曄鋒國際裝卸股份有限公司之股
    東辛○○、李富雄、癸○○、潘恒雄、沈萬壽、林進發、徐登發等人之前均為利
    通基隆分公司之工人，與證人丁○○間存有尚未結清之債務糾紛一節，業經辛○○、李富雄、癸○○、潘恒雄、沈萬壽、林進發、徐登發等人於九十一年八月二
    十九日具狀陳明，且為兩造所不爭執，是辛○○、李富雄、癸○○、潘恒雄、沈
    萬壽、林進發、徐登發等人日後縱使成為被告曄鋒國際裝卸股份有限公司之股東
    ，然在被告曄鋒國際裝卸股份有限公司不硬性規定其員工於未受分派工作時之候
    工地點情況下，除非有積極證據足證辛○○、李富雄、癸○○、潘恒雄、沈萬壽
    、林進發、徐登發等人係受被告曄鋒國際裝卸股份有限公司之指示前往系爭房屋
    內候工，否則即難以辛○○、李富雄、癸○○、潘恒雄、沈萬壽、林進發、徐登
    發等個人自發性在系爭房屋內等候丁○○出面償債之客觀行為，率然推斷被告曄
    鋒國際裝卸股份有限公司有指揮監督辛○○、李富雄、癸○○、潘恒雄、沈萬壽
    、林進發、徐登發等人占有使用系爭房屋。故原告主張系爭五四號一樓、五六號
    一樓房屋自九十年四月十八日起遭被告曄鋒國際裝卸股份有限公司無權占有使用
    迄今一節，查無積極證據足資佐證，不足採信。
  (3)原告主張被告戊○○、壬○○亦自九十年四月十八日起無權占有使用系爭五四號
    一樓、五六號一樓房屋迄今一節，雖經被告戊○○、壬○○於歷次答辯狀內自認
    其二人與其他工人在系爭房屋內係為等候丁○○出面處理合夥債務糾紛等語，而
    堪信被告戊○○、壬○○事實上確有占有使用系爭房屋，惟被告戊○○、壬○○
    另抗辯：系爭房屋乃原告之父丁○○於八十七年間與其二人內部以合夥型態、外
    部借用利通基隆分公司名義共同經營基隆港碼頭貨物裝卸生意時，由丁○○所提
    供之營業所，而目前系爭房屋內所堆放之辦公室用品與各項裝卸工具，均係當時
    花費各合夥人出資所購置之合夥財產，乃各合夥人公同共有之物，且迄今為止該
    合夥關係並未經清算，合夥關係尚未消滅，被告戊○○、壬○○不得單獨處分合
    夥財產，原告欲取回系爭房屋，應訴請包括丁○○在內之全體合夥人為之等語。
    查被告戊○○、壬○○抗辯系爭房屋目前由其二人與丁○○之合夥事業占有使用
    之事實，業據證人丁○○到庭證稱：當初基隆港裝卸業要民營化，約八十六年間
    郭定水、癸○○來找我說要與我的伍洲貨棧股份有限公司合作，組裝卸公司，到
    八十七年時，郭定水又找甲○○、戊○○一起談，利通公司也與我們一起談，利
    通公司當時牌已出來，因當時伍洲貨棧股份有限公司的牌並未請出來，所以才用
    利通公司的牌‧‧‧我當時是有專長，但沒有錢，所以向甲○○借一百萬元，當
    時工人由癸○○負責去找，是用利通公司的牌，我也向戊○○說工人的事請他注
    意，戊○○也有出錢‧‧‧機器的部分是戊○○去找的，有約定機器部分是分百
    分之十三的利潤‧‧公司財產還未結算清楚‧‧‧辦公室的桌椅設備是利通公司
    的錢買的，工具是戊○○與壬○○處理負責的，壬○○分配的百分之十三是（裝
    卸）工具費‧‧‧我是有投資一百萬元，後來我辭職，當時並無結算，房屋為利
    通公司的營運處所，我是與戊○○他們合夥等語（詳見本院九十一年十月十六日
    、九十一年十一月十三日言詞辯論筆錄），顯見目前放置於系爭房屋內之物品，
    係當初丁○○、戊○○、壬○○等合夥人內部共同出資、對外借用利通基隆分公
    司名義於系爭房屋內經營合夥事業時，所留下之合夥財產。按「各合夥人之出資
    ，及其他合夥財產，為合夥人全體之公同共有。」民法第六百六十八條定有明文
    ，次按合夥營業雖已停止，各合夥人對於合夥財產之公同共有關係亦非當然消滅
    （最高法院二十七年上字第三一七號判例意旨參照）；合夥非解散後清算完結，
    其合夥之關係不能消滅（最高法院十八年上字第二五三六號判例意旨參照）。丁○○、戊○○、壬○○等人之合夥事業雖已停止營業，然未經解散並清算完結前
    ，其合夥關係依然存在，合夥財產仍為全體合夥人公同共有，是本件系爭房屋應
    為該合夥事業所占有使用，而非被告戊○○、壬○○基於私人關係占有使用，故
    原告僅訴請部分合夥人即被告戊○○、壬○○返還系爭房屋，乃當事人不適格。
六、從而，原告本於所有物返還請求權及不當得利返還請求權，訴請被告三人將系爭
    房屋返還原告，並請求自九十年四月十八日起至返還房屋之日止，按月連帶給付
    原告四萬八千零四元，並無理由，不應准許。
七、原告既受敗訴判決，其假執行之聲請即失所依據，應併予駁回。
八、因本案事證已臻明確，兩造其餘主張陳述及所提之證據，均毋庸再予審酌，附此
    敘明。
中　　　華　　　民　　　國　　九十一　　年　  十二　　  月　　  四      日
~B臺灣基隆地方法院基隆簡易庭
~B　　法院書記官　劉  珍  珍
~B　　法　　　官　蔡  佳  玲
右正本證明與原本無異。
本筆錄正本之送達，與判決正本之送達同一效力。
對於本判決如有不服，應於收受送達後二十日內向本院提出上訴書狀，上訴於本院合
議庭，並按他造當事人之人數附具繕本。
中　　　華　　　民　　　國　  九十一  　年　  十二　 　 月　　  五    　日
~B　　法院書記官　劉  珍  珍
